臺灣臺北地方法院民事判決　九十一年度訴字第一一二號
　　原　　　告　甲○○
　　被　　　告　劉水即祭祀公業劉毅齋管理人
右當事人間請求協同辦理管理人備查等事件，本院判決如左：
    主      文
被告應將祭祀公業劉毅齋之管理權移交予原告共同管理。
原告其餘之訴駁回。
訴訟費用由被告負擔二分之一，餘由原告負擔。
    事      實
甲、原告方面：
一、聲明：被告應協同原告向台北縣新店市公所申請備查原告為祭祀公業劉毅齋管理
    人，並將祭祀公業劉毅齋之管理權移交予原告共同管理。
二、陳述：
  (一)兩造均為祭祀公業劉毅齋之派下，民國八十六年三月二日祭祀公業劉毅齋因第四
    屆管理委員任期屆滿，乃召開第四屆第二次派下員大會改選管理委員，經投票後
    參照祭祀公業劉毅齋劉肇蓮劉同記管理規約管理規約第十條（下稱「管理規約」
    ）及第一屆至第四屆之慣例，在保持房份內，由各房參照得票數自行協調推派代
    表劉明信、劉育仁、劉藤（以上為靈夫房）、劉進良、劉連霆、劉世榮（以上為
    秉洲房）、劉水、劉思漢、劉金定（以上為秉霢房）、劉慶鏜、甲○○、劉汶
    枝（以上為秉經房）、劉國松、劉新昌、劉清榮（以上為秉盛房）、劉葉鎰、劉
    新樹、劉文財（以上為泥士房）等十八人充任第五屆管理委員，並於八十六年三
    月二十三日由管理委員互選被告為祭祀公業劉毅齋之主任委員，原告為副主任委
    員，依管理規約第十三條之約定，均得登記為祭祀公業劉毅齋之管理人。
  (二)按祭祀公業土地清理要點第十六點規定，祭祀公業管理人之變動，應由新管理人
    檢具(一)派下全員證明書，(二)規約，(三)選任之證明文件，向民政機關（單位）申請
    備查，無須公告，如對該管理人之變動有異議者，應逕向法院提起民事確認之訴
    ；第十七點規定，新管理人選定後，應檢具其經民政機關（單位）備查之文件，
    向土地所在地之地政事務所申請管理人登記或變更登記，詎主管機關台北縣新店
    市公所竟僅備查被告一人為祭祀公業劉毅齋之管理人，致原告依管理規約雖得登
    記為管理人，惟迄今仍未經主管機關備查，而無法向地政事務所申請管理人登記
    ，依管理規約第十三點之約定，被告自有協同原告向台北縣新店市公所申請備查
    原告亦為祭祀公業劉毅齋之管理人，並將祭祀公業劉毅齋交與原告共同管理之義
    務，為此提起本件訴訟。
三、證據：提出祭祀公業劉毅齋劉肇蓮劉同記第四屆二次派下員大會會議紀錄影本、
    管理規約影本、祭祀公業劉德安管理委員會八十六年三月十二日德管字第○○九
    號函影本、祭祀公業劉秉經八十七年一月二日管理委員會函影本、祭祀公業劉秉
    盛管理委員會八十六年三月十五日函影本、祭祀公業劉毅齋劉肇蓮劉同記四屆二
    次派下員大會籌備會第八次會議紀錄影本、台北縣新店市公所八十九年九月六日
    八九北縣店民字第三四二三四號函、八十九年十二月二十八日八九北縣店民字第
    五○四三八號函影本各一份。
乙、被告方面：
    被告未於言詞辯論期日到場，亦未提出書狀作何聲明或陳述。
    理      由
壹、程序方面：
    被告未於言詞辯論期日到場，核無民事訴訟法第三百八十六條各款所列情形，爰
    依原告之聲請，由其一造辯論而為判決。
貳、實體方面：
一、原告主張兩造均為祭祀公業劉毅齋之派下，八十六年三月二日祭祀公業劉毅齋因
    第四屆管理委員任期屆滿，乃召開第四屆第二次派下員大會改選管理委員，經投
    票後參照管理規約第十條之約定及第一屆至第四屆管理委員之慣例，在保持房份
    內，由各房參照得票數自行協調推派代表劉明信、劉育仁、劉藤（以上為靈夫房
    ）、劉進良、劉連霆、劉世榮（以上為秉洲房）、劉水、劉思漢、劉金定（以
    上為秉霢房）、劉慶鏜、甲○○、劉汶枝（以上為秉經房）、劉國松、劉新昌、
    劉清榮（以上為秉盛房）、劉葉鎰、劉新樹、劉文財（以上為泥士房）等十八人
    充任第五屆管理委員，並於八十六年三月二十三日由管理委員互選被告為祭祀公
    業劉毅齋之主任委員，原告為副主任委員，依管理規約第十三條之約定，均得登
    記為祭祀公業劉毅齋之管理人之事實，業據其提出與所述相符之祭祀公業劉毅齋
    劉肇蓮劉同記第四屆二次派下員大會會議紀錄影本、管理規約影本、祭祀公業劉
    德安管理委員會八十六年三月十二日德管字第○○九號函影本、祭祀公業劉秉經
    八十七年一月二日管理委員會函影本、祭祀公業劉秉盛管理委員會八十六年三月
    十五日函影本、祭祀公業劉毅齋劉肇蓮劉同記四屆二次派下員大會籌備會第八次
    會議紀錄影本各一份為證，被告既經合法通知，未於言詞辯論期日到場，亦未提
    出任何書狀答辯以供本院斟酌，應認原告之主張為真實，從而，原告本於管理規
    約第十三條之約定，請求被告將祭祀公業劉毅齋之管理權移交予原告共同管理，
    為有理由。
二、原告另主張依祭祀公業土地清理要點第十六點規定，祭祀公業管理人之變動，應
    由新管理人檢具(一)派下全員證明書，(二)規約，(三)選任之證明文件，向民政機關（
    單位）申請備查，無須公告，如對該管理人之變動有異議者，應逕向法院提起民
    事確認之訴，第十七點規定新管理人選定後，應檢具其經民政機關（單位）備查
    之文件，向土地所在地之地政事務所申請管理人登記或變更登記，詎主管機關台
    北縣新店市公所竟僅備查被告一人為祭祀公業劉毅齋之管理人，致原告依管理規
    約雖得登記為管理人，惟迄今仍未經主管機關備查，而無法向地政事務所申請管
    理人登記，依管理規約第十三點之規定，被告自有協同原告向台北縣新店市公所
    申請備查原告亦為祭祀公業劉毅齋之管理人等語，並提出台北縣新店市公所八十
    九年九月六日八九北縣店民字第三四二三四號函、八十九年十二月二十八日八九
    北縣店民字第五○四三八號函影本各一份為證。惟查：按祭祀公業土地清理要點
    第十六點規定，祭祀公業管理人之變動，應由新管理人檢具(一)派下全員證明書，
    (二)規約（無者免），(三)選任之證明文件，向民政機關（單位）申請備查，無須公
    告，如對該管理人之變動有異議者，應逕向法院提起民事確認之訴；同要點第十
    七點規定，新管理人選定後，應檢具其經民政機關（單位）備查之文件，向土地
    所在地之地政事務所申請管理人登記或變更登記，是以祭祀公業管理人之變動，
    應由新管理人檢具派下全員證明書、規約、選任之證明文件，向民政機關（單位
    ）申請備查，並檢具其經民政機關（單位）備查之文件，向土地所在地之地政事
    務所申請管理人登記或變更登記，縱被告怠於依照祭祀公業土地清理要點辦理，
    致同為祭祀公業劉毅齋改選之新管理人即原告未及時向民政機關及土地所在地之
    地政事所在地之地政事務所辦理申請備查及變更登記等程序，然原告並非不得依
    據祭祀公業土地清理要點之規定檢具相關文件單獨申請，即無所謂協同原告申請
    備查等程序之必要，從而，原告此部分請求，於法尚屬無據，為無理由。至於台
    北縣新店市公所否准原告申請備查為祭祀公業劉毅齋之管理人，原告應循行政救
    濟途徑尋求救濟，附此敘明。
三、綜上所論，本件祭祀公業劉毅齋劉肇蓮劉同記第四屆第二次派下員大會業改選第
    五屆管理委員，而該管理委員既已於八十六年三月二十三日互選被告為祭祀公業
    劉毅齋之主任委員，原告為副主任委員，依管理規約第十三條之約定，主任委員
    及副主任委員均得登記為祭祀公業劉毅齋之管理人，是原告本於管理規約第十三
    條之約定，訴請被告將祭祀公業劉毅齋之管理權移交予原告共同管理，為有理由
    ，應予准許；原告另主張被告應依祭祀公業土地清理要點第十六點、第十七點之
    規定及管理規約第十三條之約定，訴請被告協同原告申請備查原告為祭祀公業劉
    毅齋之管理人，於法不合，為無理由，應予駁回。
據上論結，本件原告之訴為一部有理由、一部無理由，依民事訴訟法第三百八十五條
第一項前段、第七十九條但書，判決如主文。
中　　　華　　　民　　　國　　九十一　　年　　　五　　　月　　二十八　　日
　　　　　　　　　　　　　　　　　臺灣臺北地方法院民事第四庭
　　　　　　　　　　　　　　　　　　　審判長法　　　官　謝明珠
　　　　　　　　　　　　　　　　　　　　　　法　　　官　黃炳縉
　　　　　　　　　　　　　　　　　　　　　　法　　　官　孫萍萍
右為正本係照原本作成
如對本判決上訴，須於判決送達後廿日內向本院提出上訴狀
中　　　華　　　民　　　國　　九十一　　年　　　五　　　月　　二十八　　日
　　　　　　　　　　　　　　　　　　　　　　法院書記官　袁以明
